臺灣高等法院高雄分院民事判決　　　　　93年度再易字第44號
再審原告　　丙○○
訴訟代理人　陳世明律師
複代理人　　黃順天律師
再審被告　　乙○○
訴訟代理人　甲○○
上列當事人間請求給付買賣價金事件，再審原告對於民國93年10
月20日本院92年度上字第48號確定判決提起再審，本院判決如下
：
    主  文
再審之訴駁回。
再審訴訟費用由再審原告負擔。
    事實及理由
一、再審原告主張：本院92年度上字第48號確定判決（下稱後案
    ）有民事訴訟法第496 條第1 項第1 款「適用法規顯有錯誤
    」、及第2 款（再審狀誤載為第1 款）之「判決理由與主文
    顯有矛盾」之再審理由，其析論如下：
    （一）原確定判決適用法規顯有錯誤：
    　１、按「確定判決消極不適用法規，顯然影響裁判者，自
          屬民事訴訟法第496 條第1 項第1 款所定適用法規顯
          有錯誤之範疇，應許當事人對之提起再審之訴，以貫
          徹憲法保障人民權益之本旨，司法院大法官會議著有
          釋字第177 號解釋可資參照。
      ２、次按「除別有規定外，確定之終局判決就經裁判之訴
          訟標的，有既判力。」同法第400 條定有明文。又民
          法第275 條亦規定：「連帶債務人中之一人受確定判
          決，而其判決非基於該債務人之個人關係者，為他債
          務人之利益，亦生效力。」經查：
　　（１）系爭買賣契約第6 條約定：「本件產權移轉登記，取
          得權利人若由買方自行指定，須與買方共同負連帶債
          務之清償責任.... 」 ，而再審原告向再審被告購買
          系爭不動產後，指定登記其妻郭王桂香名下，依上開
          約定，郭王桂香與再審原告就系爭買賣價金乃為連帶
          債務人。又就系爭買賣，郭王桂香曾對再審被告提起
          交付買賣不動產之訴（即台灣屏東地方法院91年度訴
          字第739 號，下稱前案），再審被告以買賣價金尚未
          給付完畢抗辯，並主張將已收取之租金18萬1721元，
          與郭王桂香所積欠之買賣價金抵銷，惟均經歷審（含
          再審）認抗辯無理由，而判決郭王桂香勝訴確定。
　　（２）又為訴訟標的之法律關係，於確定之終局判決中已經
          裁判者，就該法律關係有既判力，當事人不得以該確
          定判決事件終結前所提出或得提出而未提出之其他攻
          擊防禦方法，於新訴訟為與該確定判決意旨相反之主
          張，法院亦不得違反於該確定判決意旨之裁判，行政
          法院72年度判字第336 號著有判例。再者，訴訟標的
          之法律關係，於確定之終局判決中已經裁判者，就該
          法律關係即有既判力，當事人雖僅於新訴訟作攻擊防
          禦方法，法院亦不得為反於確定判決意旨之裁判，復
          有最高法院58年度台上字第3403號判決足參。再審被
          告於前案中既已就價金未付抗辯，顯然買賣關係已經
          確定判決中受裁判，依上開判例意旨，再審被告不得
          以前案判決前所提出或得提出而不提出之其他攻擊防
          禦方法，在後案為與前案判決相反之主張，法院亦不
          得反於前案意旨之裁判。且依民法第275 條規定，前
          案確定判決之效力亦及於再審原告，詎後案判決竟消
          極不適用上開判例及民法275 條規定，後案判決即有
          「適用法規顯有錯誤」之違法。
　　（３）另依民事訴訟法第400 條第2 項規定，主張抵銷之請
          求，其成立與否經裁判者，以主張抵銷之額為限，有
          既判力。又訴訟標的於確定之終局判決中經裁判者，
          除法律別有規定外，當事人不得就該法律關係更行起
          訴，所謂確定終局中已經裁判之法律關係，不得更行
          起訴，不僅指內容相同之訴而言，及內容正相反對之
          訴，亦應包括在一事不再理範圍，有最高法院61年度
          台上字第1177號判決足參。再審被告於後案主張抵銷
          者既經前案判決不成立確定，依前開法條規定已有既
          判力，且效力及於後案之再審原告，詎後案判決竟違
          反一事不再理及民法第275 條規定，同樣消極不適用
          法規，亦屬適用法規顯有錯誤。
　　（二）原確定判決判決理由與主文顯有矛盾：
　　　１、依後案判決理由欄第五點：「綜上所述，本件買賣總
          價款4850萬元，被上訴人分三期支付現金1010萬元，
          餘款3840萬元，中國商銀經由被上訴人透過他人爭取
          ，而允被上訴人代上訴人支付給中國商銀3450萬元，
          （而非3840萬元），尚不足390 萬元，惟中國商銀則
          要求上訴人應分期給付100 萬元，若違約不給付100
          萬元，則應給付614 萬元本金及各項利息、遲延利息
          、違約金，而一併允諾被上訴人代上訴人支付之金額
          從3840萬元降為3450萬元。」顯見，再審被告對於中
          國商銀所負擔之債務為分期給付100 萬元。
　　　２、然依系爭買賣買賣約定，再審原告支付價金尾款之方
          式，乃承受再審被告在中國商銀之抵押本金債務，判
          決「理由」卻認定再審原告應承擔再審被告對中國商
          銀之100 萬元分期給付債務，再審原告付款對象是中
          國商銀，付款方式為每月1 萬元，並非如確定判決「
          主文」所示，竟將100 萬元給付與再審被告，亦非10
          0 萬元一次給付與再審被告，後案判決主文與理由顯
          有矛盾。
    （三）綜上，後案既有如上之再審事由，其自得提起本件再
          審之訴，聲明：（一）本院92年度上字第48號確定判
          決不利於再審原告之部分廢棄。（二）上廢棄部分，
          駁回再審被告之上訴。（三）再審及前訴訟程序之訴
          訟費用由再審被告負擔。
二、再審被告則以：
    （一）前案是再審原告之妻郭王桂香依不動產交付請求權對
          再審被告提起交付不動產之訴；後案係再審被告依買
          賣價金給付請求權訴請再審原告給付買賣價金，前後
          案訴訟無論是當事人或訴訟標的均有未同，再審原告
          認後案應受前案既判力之拘束，已有誤會，充其量僅
          是否有爭點效之適用問題。而依最高法院73年度台上
          字第4062號、88年度台上字第2230號判決等意旨觀之
          ，爭點效之適用仍須受前訴訟就重要爭點之判斷，並
          無「顯然違背法令」之情形，且允許當事人提出「新
          訴訟資料」之限制。
    （二）前案判決理由認再審原告之買賣價金已全部付清，中
          國商銀另向再審被告所追償之100 萬元，係就再審被
          告所積欠之「利息及違約金」而為追償之重要爭點所
          為之判斷，有顯然違背法令情事。再者，前案審理時
          ，就再審被告有中國商銀鳳山分行90年6 月7 日（9
          0）鳳 授字第059-1 號呆帳案件簽報書、90年7 月5
          日FAX NO .CCD7-17 號覆函及證人陳忠成於92年6 月
          24日之證述筆錄三項重要證據漏未斟酌，該新訴訟資
          料自得於後案中提出而不受爭點效之拘束。
    （三）依該買賣契約之約定，買賣價金之尾款3840萬元，由
          再審原告以承受再審被告對於中國商銀之同額本金債
          務之方式給付，若再審原告承受再審被告之銀行貸款
          ，其貸款金額不足支付尾款時，再審原告應以現金補
          足，意即價金為3840萬元，承受貸款僅為給付價金方
          式，因此後案判決認為如再審被告積欠中國商銀之貸
          款本金低於該額數時，再審原告應補足該差額，其判
          決理由與主文並無矛盾。
    （四）綜上，後案判決並無再審原告所指有民事訴訟法第49
          6 條第1 項第1 款「適用法規顯有錯誤者」、同條項
          第2 款「判決與理由與主文顯有矛盾者」之再審事由
          ，其提起再審之訴為無理由。答辯聲明：（一）再審
          之訴駁回。（二）再審訴訟費用由再審原告負擔。
三、再審原告主張前案既已判決確定，後案本應受其拘束，詎竟
    置既判力之規定於不顧，就價金給付及抵銷方面為反於前案
    之認定，顯有違民法第275 條及民事訴訟法第400 條等規定
    ，而有適用法規顯有錯誤之再審事由，另後案判決亦有判決
    主文與理由顯有矛盾之違法等語，固據其提出後案判決、系
    爭買賣契約書、前案第一、二審、再審判決、協議書各一份
    （以上均為影本）及土地、建物登記謄本十件附卷（本卷11
    至56頁）為證，且經本院調閱前、後案卷宗審認無訛，然為
    再審被告以前揭情詞抗辯。是本件應予審究者，乃原確定判
    決是否有民事訴訟法第496 條第1 項第1 款「適用法規顯有
    錯誤者」之再審事由？及同條第2 款「判決與理由與主文顯
    有矛盾者」之再審事由？茲分述之。
四、原確定判決是否有民事訴訟法第496 條第1 項第1 款「適用
    法規顯有錯誤者」之再審事由？
    （一）按連帶債務人中之一人，受確定判決，而其判決非基
          於該債務人之個人關係者，為他債務人之利益，亦生
          效力，民法第275 條定有明文。又除別有規定外，確
          定之終局判決就經裁判之訴訟標的，有既判力。主張
          抵銷之請求，其成立與否經裁判者，以主張抵銷之額
          為限，有既判力，民事訴訟法第400 條明定。且為再
          審原告主張引用。
    （二）次按既判力有主觀範圍與客觀範圍之分，此觀民事訴
          訟法第400 條、第401 條分別規定甚明，故於既判力
          之適用，即應二者兼具始足當之。查前、後案之當事
          人並不相同，有各該判決在卷可證，並經本院調閱審
          認。故本件設無民法第275 條規定之適用，即不生既
          判力問題。
    （三）查再審原告向再審被告買賣系爭房地時，固曾於契約
          書第6 條約定：「本件產權移轉登記，取得權利人若
          由買方自行指定，須與買方共同負連帶債務之清償責
          任.... 」 ，然該契約書係由再審原告與再審被告所
          簽訂，有該契約書在卷可證。惟按數人負同一債務，
          「明示」對於債權人各負全部給付之責任者，為連帶
          債務。無前項之「明示」，連帶債務之成立，以法律
          有規定者為限，民法第272 條所明定。經查前案當事
          人郭王桂香並未簽訂上開契約書，業經審識無誤，且
          亦無與再審被告以書面明示約定就系爭價金債務負連
          帶責任，此為再審原告於本院調查時陳明（本卷132
          頁），則就系爭價金債務言，難認郭王桂香為連帶債
          務人，郭王桂香既非連帶債務人，則再審原告執上開
        　法條主張後案判決違反既判力（含抵銷）、爭點效等
          規定，適用法令顯有錯誤云云，即非有據。
五、原確定判決是否有民事訴訟法第496 條第1 項第2 款「判決
    與理由與主文顯有矛盾者」之再審事由？
    （一）按民事訴訟法第496 條第1 項第2 款所謂判決理由與
        　主文顯有矛盾，係指判決依據當事人主張之事實，認
          定其請求或對造抗辯為有理由或無理由，而於主文為
          相反之諭示，且其矛盾為顯然者而言。茲確定判決於
          理由項下，認定再審原告對於再審被告部分之上訴，
          為無理由，而於主文諭示駁回再審原告此部分之上訴
          。依上說明，並無判決理由與主文顯有矛盾之情形。
          ，最高法院80年度台再字第130 號判例可資參照。
    （二）查本件再審原告聲明不服部分即主文第1 、2 項，其
     　　 主文諭示為「原判決關於駁回上訴人後開第二項之訴
　　　　  ，暨訴訟費用之裁判廢棄」、「被上訴人應給付上訴
          人新台幣87萬6541元，及自91年5 月30日起至清償日
          止，按週年利率百分之五計算之利息」，而判決理由
          係認上訴人依買賣關係，請求被上訴人給付價金87萬
          6541元，及自起訴狀繕本送達翌日（91年5 月30日）
          起至清償日止，按週年利率百分之五計算之法定遲延
          利息自屬正當，原審未察而駁回上訴人此部分之訴，
          自有未當，上訴意旨求予就此部分廢棄改判，為有理
          由，自應由本院將原判決此部分改判，准上訴人此部
          分請求，有原確定判決附卷足證。依此，主文諭知與
          判決理由並無矛盾，再審原告指其顯有矛盾，容有誤
          會，顯無該款所示之再審事由，要可認定。
六、綜上所述：本件再審原告主張之前、後案，其當事人既非相
    同，或為主觀範圍效力所及之人，即無後案判決違反既判力
    、抵銷、爭點效問題，又後案判決依其主文與判決理由所示
    ，亦無再審原告所指判判決理由與主文顯有矛盾情形。從而
    ，再審原告提起本件再審之訴，為無理由，爰不經言詞辯論
    ，以判決駁回之。
七、據上論結，本件再審之訴為無理由，依民事訴訟法第502 條
    第2項、第78條，判決如主文。
中　　華　　民　　國　　94　　年　　12　　月　　27　　日
                              民事第五庭
                                  審判長法官     曾錦昌
                                  法      官     徐文祥
                                  法      官     黃國川
以上正本證明與原本無異。
本件不得上訴。
中　　華　　民　　國　　94　　年　　12　　月　　27　　日
                                  書  記  官    梁雅華
